臺灣高雄地方法院刑事判決　　　　　　　96年度易字第1892號
公　訴　人　臺灣高雄地方法院檢察署檢察官
被　　　告　戊○○
被　　　告　丁○○
選任辯護人　蔡東賢律師
　　　　　　馮基源律師
被　　　告　甲○○
選任辯護人　柯尊仁律師
上列被告因詐欺案件，經檢察官提起公訴（95年度偵續字第275
號），本院判決如下：
    主  文
戊○○公訴不受理。
丁○○、甲○○均無罪。
    理  由
一、公訴意旨略以：被告戊○○、丁○○及甲○○分別為得利影
    視股份有限公司（下稱得利公司）負責人、總經理及南區業
    務經理，明知得利公司西洋新片片源不足，竟共同意圖為自
    己不法之所有，於民國94年11月4 日，由被告甲○○出面與
    告訴人即佳視得多媒體有限公司（下稱佳視得公司）簽訂「
    得利2006西洋片簽約約定事項」，雙方約定：得利公司應提
    供發行西洋新片180 節目，每節目點片數量以750 片為最高
    上限，發片順序、時間應按合約約定實際市場發行，不得減
    少、延遲，未發足點片之數，每片按出租版市價賠償。使佳
    視得公司負責人丙○○信以為真，依上開約定事項給付新臺
    幣（下同）1,070 萬元授權金及280 萬元物流費（指壓片及
    運送之費用），詎得利公司取得款項後，竟因未有充足之片
    源而一再延遲、減少發片數量，迄95年3 月3 日止，累計短
    少發片數量已達20,967片，復對履約之要求置之不理，至此
    佳視得公司方知受騙。因認被告3 人共同涉犯刑法第339 條
    第1 項之詐欺取財罪嫌等語。
二、被告戊○○部分：
(一)按起訴之程式違背規定者，應諭知不受理之判決，並得不經
    言詞辯論為之，刑事訴訟法第303 條第1 款、第307 條分別
    定有明文。而刑事訴訟係對於特定被告之特定犯罪事實所進
    行之程式，被告在刑事訴訟上具有為訴訟主體及訴訟客體之
    地位，不僅是刑事訴訟之當事人，更為訴訟程式之對象。如
    於檢察官偵查中，被告死亡，依刑事訴訟法第252 條第6 款
    之規定，檢察官應為不起訴之處分，以終結其偵查程式。如
    於法院審理中，被告死亡者，法院始依刑事訴訟法第303 條
    第5 款之規定為不受理之判決，以終結其訴訟關係。惟於檢
    察官偵查時，被告已死亡，而檢察官疏未查明，未依上述規
    定為不起訴處分，仍向該管法院起訴者，因檢察官提出起訴
    書於管轄法院產生訴訟繫屬時，該被告早已死亡，訴訟主體
    業已失其存在，訴訟程式之效力並不發生，其起訴程式違背
    規定至明，此際，法院即應依刑事訴訟法第303 條第1 款規
    定，判決不受理，始符法意。
(二)經查，本件訴訟繫屬於法院之時間為96年6 月1 日，惟被告
    戊○○早於檢察官提起公訴前之96年5 月24日即已死亡，此
    有本院收文章及行政院國軍退除役官兵輔導委員會臺北榮民
    總醫院出具之死亡證明書1 紙在卷可稽（見95年度偵續字第
    275 號卷第130 頁），揆諸前開說明，檢察官本應為不起訴
    處分，其逕向本院提起公訴，起訴程式顯有未備。是本院就
    被告戊○○本件被訴犯行，爰不經言詞辯論，逕為諭知不受
    理之判決。
三、被告丁○○、甲○○部分：
(一)按犯罪事實應依證據認定之，無證據不得認定犯罪事實；又
    不能證明被告犯罪者，應諭知無罪之判決，刑事訴訟法第15
    4 條第2 項、第301 條第1 項分別定有明文。又事實之認定
    ，應憑證據，如未能發現相當證據，或證據不足以證明，自
    不能以推測或擬制之方法，為裁判基礎。而告訴人之告訴，
    係以使被告受刑事訴追為目的，是其陳述是否與事實相符，
    仍應調查其他證據以資審認；且認定不利於被告之事實，須
    依積極證據，苟積極證據不足為不利於被告事實之認定時，
    即應為有利於被告之認定，更不必有何有利之證據；再認定
    犯罪事實，所憑之證據，無論直接或間接證據，其為訴訟上
    之證明，須於通常一般之人均不致有所懷疑，而得確信其為
    真實之程度者，始得據之為有罪之認定，倘其證明尚未達到
    此一程度，而有合理性懷疑之存在時，即無從為有罪之認定
    ，最高法院52年臺上字第1300號、30年上字第816 號、76年
    台上字第4986號分別著有判例可資參照。是所謂證據，係指
    超越一切合理之可疑，足以認定行為人確有犯罪構成要件之
    積極事證者而言，茍依調查事證之結果，尚非不得為其他較
    有利於行為人之推斷時，本諸罪疑唯輕之法則，自不得為不
    利被告之論斷。又刑法第339 條第1 項詐欺罪之成立，以意
    圖為自己或第三人不法之所有，以詐術使人將本人或第三人
    之物交付為要件，所謂以詐術使人交付，必須被詐欺人因其
    詐術而陷於錯誤，若其所用方法不能認為詐術，亦不致使人
    陷於錯誤，即不構成該罪，最高法院46年臺上字第260 號判
    例意旨參照。另按刑法第339 條第1 項所規定詐欺罪，係以
    行為人自始具有為自己或第三人不法之所有之意圖為要件，
    既為犯罪成立之前提，自須根據積極證據加以判斷；民事債
    務人未依債之本旨履行，在一般社會生活經驗上可能之原因
    非一，即使在債之關係成立之後惡意遲延給付甚或不為給付
    ，倘無其他足以證明債務人自始即具有不法所有意圖之積極
    證據，亦僅能認係民事債權債務糾紛。是以，苟無足以證明
    被告於其債之關係發生之始即故意藉此獲致不法財物之積極
    證據，尚不得僅以債信違反之客觀事態，推定債務人自始即
    具有詐欺取財之犯意，合先敘明。
(二)公訴意旨認定被告丁○○、甲○○涉有前揭詐欺取財犯行，
    無非係以告訴人佳視得公司之指述、被告2 人於偵查中之供
    述、證人即華納企業社負責人鍾致偉於偵查中之證述、「得
    利2006西洋片簽約約定事項」影本、虹鼎影視有限公司陳訴
    狀及附件1 份、臺灣省影音節目發行商業同業公會聯合會96
    年1 月12日96台省影聯宇字第96011201號函及附件1 份，為
    其主要論據。訊據被告丁○○、甲○○均堅詞否認有何詐欺
    取財犯行，被告丁○○辯稱：伊並未授權被告甲○○與告訴
    人簽訂「得利2006西洋片簽約約定事項」，且該約定事項並
    未經得利公司用印，不生拘束得利公司之效力，告訴人交付
    1,070 萬元授權金及280 萬元物流費係依據其與得利公司簽
    訂之代理商合約書約定，告訴人僅有依約代理得利公司發行
    影片之義務，並無點片權利，得利公司絕無依告訴人要求數
    量供應影片之義務，伊並無以詐術騙取告訴人交付1,070 萬
    元授權金及280 萬元物流費等語；被告甲○○則辯稱：伊收
    取告訴人交付之1,070 萬元授權金及280 萬元物流費付款支
    票後，以為系爭「得利2006西洋片簽約約定事項」是上開付
    款支票之收據，才會在上面簽名捺印，並非經得利公司授權
    而與告訴人簽訂「得利2006西洋片簽約約定事項」，公司方
    面以及董事長戊○○、總經理丁○○對該約定事項均不知情
    ，伊絕無被訴所指詐欺取財之犯行等語。經查：
 1、被告戊○○、丁○○於94年間分別為得利公司之負責人、總
    經理，被告甲○○則係得利公司高雄地區員工；告訴人提出
    之94年11月4 日「得利2006西洋片簽約約定事項」載有：「
    1 、合約總金額共計新臺幣壹仟零七十萬元整，另預付壓片
    （物流）費二百八十萬元整（每片35元計八萬片），以票據
    一次給付。…4 、本合約應提供發行西洋新片180 節目，每
    節目點片數量以750 片為最高上限，…。發片順序、時間應
    按合約約定實際市場發行，不得減少、延遲，未發足點片之
    數，每片按出租版市價賠償」等文字，該約定事項上有被告
    甲○○之簽名及指印，惟無告訴人公司及得利公司之大、小
    章；得利公司於94年間有與告訴人簽訂「得利影視數位聯盟
    - 連鎖店代理商合約書」（下稱「代理商合約書」），授權
    佳視得公司代理得利公司與其旗下連鎖加盟體系店家簽訂「
    得利影視數位聯盟契約書」及發行95年度「得利影視數位聯
    盟- 影音產品」事項，授權金為1,070 萬元，佳視得公司應
    向其旗下加盟店家收取每部節目之物流費用後，由佳視得公
    司統一支付每部節目物流費35元，上開「代理商合約書」係
    經告訴人與得利公司蓋立雙方公司大、小章完備等情，業據
    告訴人於95年4 月7 日告訴狀、96年3 月27日補充告訴理由
    狀內陳述明確（見95年度他字第2926號卷第1 頁至第3 頁、
    見95年度偵字第28114 號卷第78頁），並有上揭「得利2006
    西洋片簽約約定事項」影本、「代理商合約書」影本在卷可
    憑（見95年度他字第2926號卷第3 頁、第23頁至第第25頁）
    ，且為被告2 人所是認，自堪認定屬實。
 2、依「得利2006西洋片簽約約定事項」第1 點揭示「合約總金
    額共計新臺幣壹仟零七十萬元整，另預付壓片（物流）費二
    百八十萬元整（每片35元計八萬片），以票據一次給付。」
    ，文末並載有「此致佳視得多媒體有限公司」、「立書人得
    利影視股份有限公司」之字句，與一般收款收據格式大致相
    符；且該約定事項僅有正本乙份交由告訴人保存，為證人即
    告訴人負責人丙○○於本院審理時證述明確（見本院卷第
    224 頁），亦與收款收據係收款人出具正本乙份交由付款人
    收執之常情吻合，則被告甲○○辯稱其以為「得利2006西洋
    片簽約約定事項」僅係收取1,070 萬元授權金及280 萬元物
    流費之收據，並非其經得利公司授權而另行與告訴人簽定之
    契約約定，衡情並非絕無可採。另以，該約定事項僅有被告
    甲○○之簽名捺印，並無得利公司及告訴人公司之大、小章
    ，與告訴人與得利公司簽訂之95年度影音產品「代理商合約
    書」均經雙方用印完備之情迥異，上揭告訴人與得利公司所
    訂95年度影音產品「代理商合約」第6 條第2 項、第3 項分
    別約定：「本合約自雙方簽章後生效。」、「本合約之附件
    視為本合約之一部份，效力與本合約同，其後補訂之附約或
    有所修訂及其附件，亦同。」，且該合約書末頁甲方當事人
    （即得利公司）落款處復載明：「未蓋公司章者無效」等語
    （見95年度他字第2926號卷第23頁至第25頁），參以告訴人
    與得利公司簽立「代理商合約書」而取得得利公司代理簽約
    及發行影片之權利已有8 、9 年之久，大概10個月簽約1次
    乙情，亦經證人乙○○於本院審理時證述明確（見本院卷第
    228 頁），則依「代理商合約」之約定及兩造多年來締約交
    易之慣例觀之，系爭「得利2006西洋片簽約約定事項」是否
    確經被告戊○○、丁○○授意被告甲○○代得利公司與告訴
    人簽訂之契約約定？告訴人是否係依系爭「得利2006西洋片
    簽約約定事項」而交付1,070 萬元授權金及280 萬元物流費
    予得利公司？均非無疑。
 3、關於告訴人交付1,070 萬元授權金及280 萬元物流費予得利
    公司乙節，係由告訴人公司總經理乙○○於94年10月30日交
    付97張付款支票與被告甲○○代得利公司收受，被告甲○○
    嗣後交付得利公司於94年11月1 日出具之收款證明予證人乙○○收執，有告訴人提出之「佳視得簽約得利影視股份有限
    公司94-95 年簽約金、物流費付款支票明細表」1 份、得利
    公司出具之收款證明影本2 紙、上開97張支票影本附卷可稽
    （見95年度偵字第28114 號卷第80頁至第99頁、本院卷第
    265 頁至第281 頁），且經證人乙○○於本院審理時證述明
    確（見本院卷第222 頁、第223 頁至第224 頁）。又依證人
    即丙○○於本院審理時證稱：「（辯護人問：94年10月30日
    是否交付支票給甲○○的日期？）是的。（辯護人問：94年
    10月30日是否就是簽立「代理商合約書」的日期？）不是。
    是先交付支票後，再簽立「代理商合約書」。…（辯護人問
    ：本院卷被證三「得利2006西洋片簽約約定事項」是何時看
    到的？）我是事後95年1 月份才知道，合約都是由乙○○談
    的。」等語（見本院卷第224 頁）、證人乙○○於臺北地方
    法院另案審理告訴人請求得利公司損害賠償案件時證稱：「
    （問：當初為何要與被告公司《按：指得利公司》簽約定事
    項？）我們所簽第一份代理商合約書，只有寫金額，沒有寫
    被告應該提供的標的物，…，所以事後又簽約定書。」等語
    （見本院卷第65頁），堪認本案係丙○○先於94年10月30日
    交付97張支票共計約1 千4 百多萬元（含1070萬元授權金及
    280 萬元物流費）予被告甲○○後，由丙○○代表告訴人與
    得利公司簽立「代理商合約書」，嗣於94年11月4 日始有系
    爭「得利2006西洋片簽約約定事項」之簽立，應屬無疑。觀
    諸「代理商合約書」第肆條第二項明確約定最低代理承包費
    用為1,070 萬元，告訴人係於交付1,070 萬元授權金支票後
    隨即與得利公司簽訂「代理商合約書」，並依「代理商合約
    書」所定每部影片以35元計算之金額預先給付280 萬元物流
    費用支票予得利公司，系爭「得利2006西洋片簽約約定事項
    」係於交付1070萬元授權金及280 萬元物流費後之94年11月
    4 日始行簽立，凡此各節，在在顯示告訴人係依據其與得利
    公司所簽立「代理商合約書」之約定內容交付1,070 萬元授
    權金及280 萬元物流費予得利公司，而非嗣後另行簽立之「
    得利2006西洋片簽約約定事項」，則公訴意旨認告訴人係因
    被告甲○○簽立之「得利2006西洋片簽約約定事項」方給付
    1,070 萬元授權金及280 萬元物流費予得利公司，即屬無據
    。
 4、公訴意旨認得利公司至95年3 月3 日止，應供應予佳視得公
    司之影片數量已短少20,967片，無非係以告訴人指述依「得
    利2006西洋片簽約約定事項」，得利公司有依其要求數量供
    應影片之義務乙情為據，並以卷附虹鼎影視有限公司陳訴狀
    及附件1 份、臺灣省影音節目發行商業同業公會聯合會96年
    1 月12日96台省影聯宇字第9011201 號函及附件1 份為佐。
    惟以，上開虹鼎影視有限公司陳訴狀及附件1 份、臺灣省影
    音節目發行商業同業公會聯合會96年1 月12日96台省影聯宇
    字第9011201 號函及附件1 份均屬審判外陳述之傳聞證據，
    業經被告丁○○、被告甲○○否認其證據能力（見本院卷第
    154 頁、第168 頁），不得作為認定被告丁○○、甲○○是
    否涉有本件詐欺取財犯行之證據。而「得利2006西洋片簽約
    約定事項」第4 點所載「每節目點片數量以750 片為最高上
    限」之文意，僅可認定係指得利公司提供予告訴人每節目之
    影片數量上限為750 片，並未明定得利公司有依告訴人要求
    之數量供應影片之義務。且關於該約定事項第4 點所提「（
    得利公司）發片順序、時間應按合約約定實際市場發行，不
    得減少、不得遲延」所指「合約約定實際市場」為何乙節，
    證人即告訴人公司總經理乙○○於本院審理時證稱係指得利
    公司2006年對外供應西洋片的合約，即被告丁○○所提編號
    被證12之「95年度得利影視數位聯盟契約書」等語明確（見
    本院卷第231 頁），而該契約書僅為得利公司授權佳視得公
    司旗下加盟店可定點出租其發行影片所簽立之契約，並未約
    定得利公司有依告訴人或告訴人旗下加盟店指定數量供應影
    片之義務，亦有卷附「95年度得利影視數位聯盟契約書」乙
    份可佐（見本院卷第105 頁）。又告訴人就每片應預先支付
    物流費35元，告訴人僅先支付8 萬片之物流費，為告訴人所
    是認，且為被告所所不爭執，依得利公司2006年西洋片有
    180 個節目計算，倘得利公司均有依告訴人所點最高上限片
    數750 供片之義務，告訴人即應給付13萬5 千片之物流費予
    得利公司（180 部×750 片=135,000片），得利公司豈有可
    能僅向告訴人收取8 萬片之物流費，即同意供片13萬5 千片
    之理，否則，無異得利公司須自行負擔其餘5 萬5 千片之物
    流費192 萬5000元，此益證得利公司並無同意每部節目均依
    照告訴人所點最高片數提供750 片之情。是依上等情，顯見
    告訴人指述得利公司惡意短少供應影片達20,967片，亦屬無
    據。
 5、再者，告訴人與得利公司簽立「代理商合約書」而取得代理
    得利公司簽約及發行影片之權利已有8 、9 年之久，本件20
    06年得利公司西洋片代理簽約及發行事項所約定節目數及點
    片數量與以往相差無幾，業經證人乙○○於本院審理時證述
    明確（見本院卷第228 頁、第331 頁），則縱認告訴人指述
    「得利2006西洋片簽約約定事項」係補充其與得利公司所簽
    立95年度「代理商合約書」而有拘束雙方之效力為真實，依
    告訴人與得利公司長久交易往來關係，佐以得利公司取得
    1,070 萬元之授權金及以每片35萬元計算之物流費亦為雙方
    簽立之95年度「代理商合約書」所明定，自難認告訴人有何
    陷於錯誤而給付1,070 萬元授權金及280 萬元物流費之餘地
    。況且，得利公司收取1,070 萬元授權金及280 萬元物流費
    後，確有供應2006年西洋影片予告訴人代為發行，僅告訴人
    一方認其數量不足供應予其旗下之加盟店家，亦為告訴人出
    具之告訴意旨狀所是認（見95年度他字第2926號卷第1 頁至
    第9 頁），則不論得利公司是否有依告訴人要求數量供應影
    片之契約義務，得利公司既非自始即無提供影片予告訴人之
    真意，尚有供應影片予告訴人代理發行，益徵本案純係告訴
    人與得利公司間就2006年西洋片每節目授權告訴人代理發行
    之影片數量是否充足之民事糾葛，而與刑法第339 條第1 項
    之詐欺取財犯行無涉，至為灼然。
(三)綜上所述，系爭「得利2006西洋片簽約約定事項」是否係被
    告戊○○、丁○○授意被告甲○○簽立、該約定事項是否為
    拘束告訴人及得利公司之正式契約、告訴人交付1,070 萬元
    授權金及280 萬元物流費之付款支票予得利公司是否依據上
    開約定事項等節，依公訴人所舉事證，均屬無法證明；且無
    論依系爭「得利2006西洋片簽約約定事項」及告訴人與得利
    公司95年度影音產品「代理商合約書」之文意內容，公訴人
    所舉事證亦無法證明得利公司有依告訴人點片數量供片之義
    務；又得利公司收取1,070 萬元授權金及280 萬元物流費之
    付款支票後，確有供應2006年西洋影片予告訴人代理發行予
    旗下加盟店家，僅告訴人認其所供數量不足而已，亦難據此
    認定被告甲○○代得利公司收取1,070 萬元授權金及280 萬
    元物流費之付款支票有何為自己或第三人不法所有之意圖；
    此外，本院復查無其他積極證據足認被告丁○○、甲○○有
    施以何種詐術詐騙告訴人交付1,070 萬元授權金及280 萬元
    物流費之詐欺取財犯行。從而，本件尚屬不能證明被告丁○○、甲○○犯罪，揆諸前揭判例及說明意旨，自應就渠等2
    人為無罪判決之諭知，以免冤抑。
據上論斷，應依刑事訴訟法第301條第1項前段、第303條第1款、
第307條，判決如主文。
本案經檢察官己○○到庭執行職務。
中　　華　　民　　國　　96　　年　　10　　月　　15　　日
                  刑事第十一庭  審判長法　官  施柏宏
                                      法  官  黃繼瑜
                                      法  官  林書慧
以上正本證明與原本無異。
如不服本判決應於收受本判決後10日內向本院提出上訴書狀，並
應敘述具體理由，如未敘述上訴理由者，應於上訴期間屆滿後20
日內補提理由書狀於本院（均須按他造當事人之人數附繕本）「
切勿逕送上級法院」。
中　　華　　民　　國　　96　　年　　10　　月　　17　　日
                                      書記官  鍾錦祥
